臺灣高雄地方法院民事判決　　　　　　　92年度訴字第2286號
原　　　告　中華商業銀行股份有限公司
法定代理人　丁○○
訴訟代理人　乙○○
被　　　告　甲○○
　　　　　　丙　○
共　　　同　施秉慧律師
訴訟代理人　焦文城律師
　　　　　　施一帆律師
上列當事人間請求塗銷移轉登記等事件，本院於民國94年月4 月
12日言詞辯論終結，判決如下：
    主      文
被告丙○與甲○○間於民國九十二年三月十八日，就高雄縣彌陀
鄉○○段第六六八地號、面積一百點九八平方公尺之土地，及坐
落其上同段第九號建號即門牌號碼高雄縣彌陀鄉○○街一九八巷
十七號房屋之所有權買賣之債權及物權行為，應予撤銷。
被告甲○○就前項土地及建物於民國九十二年三月三十一日以買
賣為原因之所有權移轉登記應予塗銷。
訴訟費用由被告負擔。
    事實及理由
一、按訴狀送達後，原告不得將原訴變更或追加他訴，但請求之
    基礎事實同一者，不在此限，民事訴法第255 條第1 項定有
    明文。本件原告起訴時，原以被告二人於民國92年3 月18日
    ，就高雄縣彌陀鄉○○段第668 地號、面積100.98平方公尺
    之土地，及坐落其上同段第9 號建號即門牌號碼高雄縣彌陀
    鄉○○街198 巷17號房屋（以下合稱「系爭房地」），所為
    之買賣行為，因視同贈與，有害其債權為由，依民法第244
    條第1 項之規定，聲明請求撤銷被告二人就系爭房地所為買
    賣之債權及物權行為，被告甲○○就系爭房地於92年3 月31
    日之所有權移轉登記並應予塗銷。嗣於訴訟審理中，追加依
    民法第244 條第2 項之規定，請求擇一判決撤銷被告二人就
    系爭房地所為之債權及物權行為，因核與原訴訟標的之基礎
    事實相同，雖被告異議，揆諸前開規定，其訴之追加仍應予
    准許。至原告於訴訟審理中，另以被告二人前開買賣契約之
    債權行為及物權行為均係通謀虛偽意思表示而無效為由，追
    加先位聲明，請求確認被告二人就系爭房地所為之前開買賣
    關係不存在，既與原聲明互斥，請求之基礎事實難認同一，
    亦難認無礙被告之防禦及訴訟之終結，且經被告異議後，原
    告已於93年2 月10日當庭表示撤回訴之追加（見是日言詞辯
    論筆錄），則原告於93年9 月14日再度表示欲追加先位聲明
    如上述，復經被告異議，即難認其追加先位聲明，合於民事
    訴訟法第255 條第1 項各款所列得為訴之變更追加情形，故
    原告前開追加先位聲明，於法尚有未合，不應准許。
二、原告主張：被告丙○於90年4 月23日，向原告借款新臺幣（
    下同）6,000,000 元，借款期限至91年4 月23日止，被告丙
    ○於清償期屆至後，遲未清償借款，亦未給付利息，經原告
    屢次催告，被告丙○均置之不理。詎被告丙○為避免原告之
    追償，竟於92年3 月18日，以買賣為由，將系爭房地所有權
    移轉登記予其知情之女兒即被告甲○○，並於同年月31 日
    辦妥所有權移轉登記。而被告丙○除系爭房地外，已無資力
    清償上開債務，現尚積欠原告5,809,363 元未清償，故其顯
    係規避原告之求償而有害於原告之債權。況被告二人為直系
    血親一等親，依遺產及贈與稅法之規定，二親等以內親屬間
    財產之買賣視為贈與。為此，爰依民法第244 條第1 、2 項
    之規定，請求擇一判決撤銷被告間就系爭房地所有權之債權
    行為及物權行為，並請求被告甲○○應將系爭房地所有權移
    轉登記塗銷等語。並聲明：(一)被告二人於92年3 月18日，就
    系爭房地所有權買賣之債權及物權行為，應予撤銷。(二)被告
    甲○○就前項土地及建物於92年3 月31日以買賣為原因之所
    有權移轉登記應予塗銷。
三、被告則以：被告二人就系爭房地確有買賣之事實，被告甲○
    ○並有支付買賣價金1,000,000 元，故被告丙○並非將系爭
    房地無償贈與被告甲○○。又被告甲○○於92年3 月間向被
    告丙○買受系爭房地時，原告尚未聲請對被告丙○發支付命
    令，加以被告二人未同住一址，則被告甲○○自無從得知有
    害及債權之可能等語為辯。並聲明：駁回原告之訴。
四、兩造不爭執之事實：
  (一)被告丙○於90年4 月23日，向原告借款6,000,000 元，於清
    償期屆至後，遲未清償借款，現尚積欠原告5,809,363 元。
  (二)被告丙○於92年3 月18日與被告甲○○簽訂買賣契約，約定
    由被告甲○○以1,000,000 元之價格，購買系爭房地，並於
    同年月31日辦妥所有權移轉登記。
五、本件依兩造之陳述，爭執之重點應為：(一)被告丙○係將系爭
    房地出賣或贈與被告甲○○？(二)被告二人於買賣系爭房地時
    ，是否明知有損害於債權人之權利，而得由原告行使徹銷權
    ？經查：
  (一)本件原告雖主張被告丙○係將系爭房地無償贈與被告甲○○
    ，惟被告甲○○係於92年3 月18日與被告丙○簽訂買賣契約
    ，以1,000,000 元之價格，向被告丙○購買系爭房地，被告
    甲○○並於簽約當日，即給付200,000 元予被告丙○，餘款
    800,000 元，則於92年5 月6 日以匯款之方式，由被告甲○
    ○高雄區小中企銀業銀行橋頭分行00000000000000號帳戶，
    匯入被告丙○彌陀區漁會0000000000000 號帳戶，有被告所
    提出之買賣契約書影本、匯款單影本及被告甲○○高雄區小
    中企銀業銀行橋頭分行00000000000000號帳戶、被告丙○彌
    陀區漁會0000000000000 號帳戶影本各一份在卷可稽，並有
    本院向高雄區小中企銀業銀行橋頭分行調取被告甲○○前開
    帳戶之存款明細表一份附卷可按，則被告丙○係將系爭房地
    出賣予被告甲○○，應堪認定。至遺產及贈與稅法第5 條第
    6 款，雖規定二親等以內親屬間財產之買賣以贈與論，惟此
    係國家基於賦稅公平所為之行政措施，不能因此遽謂二親等
    內親屬間財產之買賣，於私法上亦應認其屬於贈與，最高法
    院80年度臺上字第98號判決意旨可資參酌，故原告執此主張
    被告被告丙○係將系爭房地無償贈與被告甲○○，應屬無據
    。
  (二)按債務人所為之有償行為，於行為時明知有損害於債權人之
    權利者，以受益人於受益時亦知其情事者為限，債權人得自
    知有撤銷原因時起1 年內，聲請法院撤銷之，民法第244 條
    第2 項、第245 條分別定有明文。而民法第244 條之撤銷權
    ，法律既未特別定明須為總債權人之利益而行使，自祇須債
    權人之債權因債務人之行為，致有履行不能或困難之情形，
    即應認為有損害於債權人之權利。故在特定債權，倘債務人
    所為之有償行為，於行為時明知有損害於債權人之權利，而
    受益人於受益時，亦知其情事者，債權人即得行使撤銷權，
    以保證其債權，並不以債務人因其行為，致陷於無資力為限
    ，最高法院48年度臺上字第527 號判決已闡述詳盡。查本件
    被告二人係父女，被告甲○○於本院審理時，到庭陳稱：伊
    聽說父親（即被告丙○）有財務上困難要賣房子，伊是家中
    老大，就想幫他處理，所以才自己買下來等語，被告丙○亦
    到庭陳稱：因遭逼債，只剩系爭房地可以處理，伊女兒就提
    議要買房子等語（以上均見本院93年3 月4 日言詞辯論筆錄
    ），且被告丙○確積欠原告5,809,363 元未清償，被告丙○
    除系爭房地外，並無足夠財產供清償本件借款，而系爭房地
    經兩造同意送請臺灣省建築師公會鑑定後，認92年3 月18日
    之市價復應達3,759,000 元，有被告丙○財政部臺灣省南區
    國稅財產歸屬資料清單及臺灣省建築師公會鑑定報告各一份
    在卷為憑，則被告甲○○於以低於市價2/3 以上之價格，買
    受系爭房地時，顯知悉被告丙○喪失系爭房地之所有權，將
    導致其債權人無法查封拍賣系爭房地取償，而有損害於債權
    人之權利，故被告甲○○抗辯不知有害及債權，自非屬實。
  (三)又債權人依民法第244 條規定，撤銷債務人所為之有償或無
    償行為，祇須具備「債務人所為之法律行為有害於債權人且
    係以財產權為目的，如為有償行為，債務人於行為時明知有
    損害於債權人之權利並受益人於受益時亦知其情事」為已足
    。在有償行為之情形，受益人是否以不相當之對價取得該財
    產權，則非所問。僅受益人如係以相當對價取得，在某些情
    況下（如金錢債權），可據以推知債務人之財產並未減少，
    仍有清償能力，或於債權人無害而已，最高法院85年度臺上
    字第437 號判決可資參酌。查本件被告丙○於出賣系爭房地
    予被告甲○○時，雖有收取買賣價金1,000,000 元，惟被告
    甲○○於92年5 月6 日將買賣價金餘款800,000 元匯至被告
    丙○前開彌陀區漁會帳戶後，被告丙○隨即於是日提領一空
    ，有被告丙○前揭帳戶資料影本可證，被告丙○復未以出賣
    系爭房地所得款項清償本件借款，故被告丙○之財產於出賣
    系爭房地後，實已大幅減少，依前開最高法院之見解，被告
    丙○出賣系爭房地予被告甲○○，實已損害原告之債權甚明
    。
六、從而，原告於知悉後1 年內，本於民法第244 第2 項之規定
    ，請求撤銷被告二人間於92年3 月18日，就系爭房地之所有
    權買賣之債權及物權行為，並請求被告甲○○塗銷92年3 月
    31日之所有權移轉登記，即屬正當，應予准許。
據上論結，本件原告之訴為有理由，應依民事訴訟法第78條、第
85條第1 項前段，判決如主文。
中　　華　　民　　國　　94　　年　　4 　　月　　29　　日
                  臺灣高雄地方法院民事第一庭
                    法  官   劉傑民
正本係照原本作成。
如不服本判決，應於送達後20日內，向本院提出上訴狀並表明上
訴理由，如於本判決送達前提起上訴者，應於判決送達後10日內
補提上訴理由書（須附繕本）。
中　　華　　民　　國　　94　　年　　4 　　月　　29　　日
                    書記官   歐文政
